最高法院民事判決　　　　　　　　　　　　　　　八十六年度台上字第三二○八號
　　上　訴　人　甲○○
　　　　　　　　丙○○
　　　　　　　　陳秀蓮
　　共　　　同
　　訴訟代理人　陳文忠律師
　　　　　　　　蔡青芬律師
　　被 上訴 人　乙○○
右當事人間請求確認土地抵押權不存在事件，上訴人對於中華民國八十五年十二月十
六日台灣高等法院台南分院第二審判決（八十五年度上字第二三六號），提起上訴，
本院判決如左：
    主  文
原判決廢棄，發回台灣高等法院台南分院。
    理  由
本件被上訴人主張：坐落台南縣安定鄉○○段如原判決附表（下稱附表）所示土地三
筆為伊所有，並未以之設定抵押權向他人借款或授權委託他人代為辦理抵押及借款。
詎於民國八十四年六月間，竟遭訴外人卓素珍透過第三者向伊催討借款，伊乃向地政
機關查閱登記資料，發覺於八十三年三月十九日被人冒名持上開土地以伊為債務人，
設定抵押權向上訴人等借款新台幣（下同）二百四十萬元。伊與上訴人素昧平生，從
未向上訴人借款等情，求為確認上訴人就伊所有如附表所示土地，於八十三年三月十
九日登狀所設定擔保債權二百四十萬元之抵押債權不存在；上訴人應塗銷該抵押權登
記之判決。
上訴人則以：系爭抵押權及借款係被上訴人授權其前妻方麗華（七十五年十一月二十
一日與被上訴人離婚）出面委託代書卓素珍辦理抵押貸款，被上訴人雖未出面，縱未
授權方麗華，亦應負表見代理授權人之責任等語，資為抗辯。
原審維持第一審所為上訴人敗訴判決，駁回其上訴，無非以：被上訴人主張伊所有之
土地，於八十三年三月十九日經人冒名以伊為債務人，設定抵押權向上訴人借款二百
四十萬元等情，業據提出土地登記簿謄本附卷，並經第一審向地政機關調閱系爭抵押
權設定卷宗查明屬實，堪信為真實。上訴人雖以被上訴人已出具印鑑證明、戶口名簿
、同意書，委由其前妻方麗華出面辦理，自應已授權於方麗華，就令未曾授權，但被
上訴人既將上開證件交付方麗華，亦應負表見代理之授權人責任等語置辯。惟按持有
他人之物，該物非必由該他人所交付，故持有他人之土地所有權狀、契約、印鑑證明
書，亦不能即逕認為該土地所有權狀等均係該他人所交付。本件自不能因被上訴人與
方麗華曾為夫妻關係，即認被上訴人應負表見代理之授權人責任。且辦理系爭抵押貸
款之證人卓素珍係方麗華表姊妹，亦證稱：抵押貸款是上訴人三人委託我辦，是被上
訴人太太方麗華缺錢向我借錢，我就找上訴人三人，上訴人要我當連帶保證人。被上
訴人太太拿印鑑、土地所有權狀來辦理，辦畢即返還所有證件及印鑑予方麗華。上訴
人將借款交一百七十二萬元，事先扣除利息，約定利息三分給我，我再將錢交給方麗
華等語。復查八十三年間國內金融機構資金寬裕，乃眾所週知之事。被上訴人所有土
地總價三百二十餘萬元，用以向金融機關貸款，應無任何困難，衡情是否必要委託他
人出面向類似地下錢莊之上訴人貸借二百四十萬元而實得一百七十二萬元，並擔負月
息三分之高利盤剝﹖衡情殊有可疑。上訴人並未向被上訴人查證，亦與常情有違。系
爭抵押貸款，應係方麗華盜用印章所為等詞，為其判斷之基礎。
惟按民法第一百六十九條規定之表見代理，係為保護第三人而設，本人如有使第三人
信以為其有以代理權授與他人之行為，而與他人交易，即應使本人負授權人責任。證
人卓素珍自始證稱：要交錢前曾打電話給被上訴人本人，問是何人要來拿錢，他說他
太太要來拿，我告訴他要出具委託書，結果是他太太（指方麗華）來拿，並提出同意
書及授權同意書影本各一份等語（見一審卷四六頁反面）。訴外人方麗華雖已與被上
訴人離婚，惟似仍與被上訴人同住一戶，至本件訴訟繫屬前之八十四年七月十四日方
遷出（見一審卷證件存置袋內戶口名簿影本、八三頁戶籍謄本），果爾，方麗華持有
被上訴人之印鑑、印鑑證明書及土地所有權狀，又持被上訴人出具同意書代理被上訴
人向證人卓素珍收受系爭借款，倘該同意書上被上訴人之簽名係被上訴人所親為，被
上訴人是否仍不應負委任人或表見代理授權人之責任﹖即值推求。況方麗華始終並未
予以訊問，原審並未說明其原因，亦屬未當。實情如何﹖原審未遑調查審認明晰，遽
以前揭情詞為上訴人不利判斷，自嫌速斷。上訴論旨，執以指摘原判決不當，求予廢
棄，非無理由。
據上論結，本件上訴為有理由。依民事訴訟法第四百七十七條第一項、第四百七十八
條第一項，判決如主文。
中      華      民      國    八十六    年      十      月     十七     日
                              最高法院民事第五庭
                                  審判長法官  吳  啟  賓
                                        法官  洪  根  樹
                                        法官  謝  正  勝
                                        法官  劉  福  來
                                        法官  黃  熙  嫣
      右正本證明與原本無異
                                              書  記  官
中      華      民      國    八十六    年     十一     月      三      日
